臺灣彰化地方法院民事裁定　100年度抗字第21號
抗　告　人　賴清結
相　對　人　台中商業銀行股份有限公司
法定代理人　黃秀男
代　理　人　陳敬文
上列抗告人因與相對人間拍賣抵押物事件，對於中華民國100年3
月21日本院100年度司拍字第22號所為裁定，提起抗告，裁定如
下：
    主    文
抗告駁回。
抗告程序費用新台幣壹仟元由抗告人負擔。
    理    由
一、按抵押權人於債權已屆清償期而未受清償者，得聲請法院拍
    賣抵押物，就其賣得價金而受清償，此民法第873條第1項規
    定甚明。是抵押權人依此規定聲請拍賣抵押物，係屬非訟事
    件，法院所為准駁之裁定，無確定實體法上法律關係存否之
    性質，於債權及抵押權之存否，亦無既判力。故祗須其抵押
    權已經依法登記，且抵押債權已屆清償期而未受清償，法院
    即應為准許拍賣抵押物之裁定。至於實體上法律關係有爭執
    之人，為求保護其權利，應另提起訴訟，以求解決（最高法
    院73年度台抗字第62號判決要旨參照）。
二、抗告意旨略以：
  (一)按稱最高限額抵押權者，謂債務人或第三人提供其不動產為
    擔保，就債權人對債務人一定範圍內之不特定債權，在最高
    限額內設定之抵押權；最高限額抵押權所擔保之債權，由一
    定法律關係所生之債權或基於票據所生之權利為限，民法第
    881條之1雖稱於民國96年3月28日修正，於同年9月28日施行
    。另依物權編施行法第17條規定，修正前之民法第881條之1
    至881條之17之規定，除第881條之1第2項、同條之4第2項、
    同條之7之規定外，依前開法律規定修正施行前設定之最高
    限額抵押權亦有適用。依修正後第881條之1第1項定義「稱
    最高限額抵押權者，謂債務人或第三人提供其不動產為擔保
    ，就債權人對債務人一定範圍內之不特定債權，在最高限額
    內設定之抵押權」，換言之，最高限額抵押權對於債權人之
    意義，在於「其對於債務人就現有或將來可能發生『一定範
    圍』之不特定債權，得在最高限額之範圍內優先受償」。而
    同條第2項則明定最高限額抵押權所擔保之範圍，以由「一
    定法律關係所生之債權」或基於票據所生之權利為限，明文
    限制過去習見之「概括最高限額抵押權」。本件債權人銀行
    以其單方預先就契約內容所擬定之條款，將所預想其與債務
    人間可能發生之全部「一定法律關係」，均「一網打盡」、
    「包山包海」地列為擔保範圍，在新法修正後，是否仍符合
    上開規範精神，實非無疑。尤以，在第三人提供不動產為擔
    保他人債務之場合，債權人利用此種條款，將最高抵押權擔
    保範圍及於債務人設定抵押權之過去、現在、將來之一切可
    能發生之「一定債務」，其所謂一定，實為概括，益見其不
    合理，且有違法律規定。查本件債務人所提供系爭不動產僅
    是擔保賴建廷向債權人借款新台幣(下同) 400萬元，債權人
    將其擴大及於賴建廷擔保亞特利公司之保證債務云云，自非
    足採。
  (二)另按而當事人一方預定用於同類契約之條款而訂定之契約，
    如有加重他方當事人之責任或其他於他方當事人有重大不利
    益，按其情形顯失公平者，該部分約定無效，民法第247條
    之1定有明文。查債務人與債權人抵押權設定契約書，核其
    性質，均顯係債權人銀行與不持定之擔保物提供人（即抵押
    權設定義務人）訂立抵押權設定契約之用，而單方預先擬定
    之契約條款，揆諸前揭規定，自屬無效。故債權人主張系爭
    抵押權擔保範圍及於賴建廷對亞特利公司之保證債務云云，
    自不足採，足見本件抵押權債權範圍應僅止於賴建廷的借款
    債權400萬元，至於賴建廷對亞特利公司之保證債務所形成
    之債權，非抵押權效力所及，請駁回聲請人該部分請求。
  (三)再者，賴建廷與債權人銀行於100年2月1日訂立增補借據，
    債權人同意將借款展延至101年1月31日，有增補借據可佐，
    足見賴建廷之肆佰萬元之借款債權並未屆清償期，債權人聲
    請拍賣抵押物云云，核與民法笫873條要件不符，請駁回債
    權人聲請。
  (四)又按賴建廷於100年1月31日及2月25日皆有繳納利息，有利
    息收據可佐，債權人主張利息自100年1月31日起算云云，顯
    有違誤，自不足採。
  (五)原裁定未為詳查遽然准許聲請人拍賣抵押物，實有違誤，為
    此請求廢棄原裁定，駁回聲請人聲請，
三、查本件相對人主張其對於抗告人有如附表所示之借款債權，
    並以原裁定主文所示之不動產設定抵押權，經依法登記，而
    前開債權又已屆清償期而未受清償等情，業據相對人提出他
    項權利證明書、抵押權設定契約書、土地登記謄本、借據、
    增補借據等為證；嗣相對人於本院陳稱：附表所示編號1之
    借款（原借款金額600萬元，借款人為抗告人及第三人賴建
    廷），債務人仍按期繳付利息，編號2之借款則自98年10月
    起即逾期未繳息（原借款金額500萬元，借款人為第三人賴
    建廷、許仁德、賴麗梅及亞特利科技有限公司），依借據背
    面約定書第5條第6款之約定，如數筆借款中有一筆未按期清
    償，則所有借款均喪失期限利益等語，是本件之爭點在於抗
    告人所主張附表所示編號2之借款，非屬於系爭最高限額抵
    押權所擔保之債權範圍，及相對人得否以附表所示編號2之
    借款，因債務人未依約繳息，而得將他筆無逾期清償情形之
    其他借款，視為到期，併同作為聲請拍賣系爭抵押物之債權
    予以求償。惟查，系爭不動產所設定登記之最高限額抵押權
    債務人為賴建廷，抗告人則登記為義務人兼債務人，因此依
    抵押權設立登記資料所示，系爭抵押物亦擔保訴外人賴建廷
    對於相對人所負之其他債務無訛，至於抗告人如認賴建廷所
    積欠相對人之借款債務，不得以系爭抵押物與以求償，及附
    表所示編號1之借款是否亦因編號2之借款未按期繳息而得視
    同到期，此均為實體法上法律關係之認定，依首揭說明，應
    由抗告人另行起訴，以求解決，是相對人即債權人於符合民
    法第873條第1項規定之要件後，即可憑債權證明等據以向本
    院聲請拍賣抵押物，於法並無不合，原裁定據以准許相對人
    拍賣抵押物之聲請，即無不當，抗告人執前詞為理由提起
    本件抗告，請求廢棄原裁定，自不能謂有理由，故本件抗告
    為無理由，應予駁回。
四、據上論結，本件抗告為無理由，依非訟事件法第46條、第21
    條第2項，民事訴訟法第495條之1第1項、第449條第1項、第
    78條，裁定如主文。
中    華    民    國    100    年    5    月    31    日
                民事第一庭      法  官  黃倩玲
正本係照原本作成。
如不服本裁定，僅得於收受本裁定正本送達後10日內，以適用法
規顯有錯誤為理由，向本院提出再抗告狀，（須附繕本一份及繳
納再抗告裁判費新台幣1,000 元），經本院許可後始可再抗告。
中    華    民    國    100    年    5    月    31    日
                                書記官  黃幼華